【裁判字號】    95,訴,813
【裁判日期】    951031
【裁判案由】    拆屋還地
【裁判全文】
臺灣高雄地方法院民事判決               95年度訴字第813號
原      告  甲○○
被      告  乙○○
當事人間拆屋還地事件，本院於民國95年10月17日言詞辯論終結
，判決如下：
    主  文
被告應將坐落高雄縣大寮鄉○○○段三○五一之七五地號土地上
，如附圖所示B部分，面積十三點六七平方公尺之地上物，以及
坐落同地段三○五一之七五地號、三○五一之六二地號，如附圖
所示C部分，面積三點八四平方公尺之遮雨棚  (一樓三片、二樓
三片)拆除後，將土地交還原告。
訴訟費用由被告負擔。
    事 實 及 理 由
壹、程序部分：
一、訴狀送達後，原告不得將原訴變更或追加他訴。但擴張或減
    縮應受判決事項之聲明者，不在此限，民事訴訟法第255條
    第1項第3款定明有文。本件原告起訴請求被告應將坐落高雄
    縣大寮鄉○○○段3051-62、6051-70、6051-75地號等3筆土
    地上之地上物拆除，將土地返還予原告，並請求被告給付相
    當於租金之不當得利。嗣於起訴狀繕本送達後，變更聲明，
    僅請求被告應將坐落於同地段3051-75地號土地上，如附圖
    所示B部分，面積13.67平方公尺之地上物，以及坐落同地段
    3051-75地號、3051-62地號，如附圖所示C部分，面積3.84
    平方公尺之遮雨棚 (1樓3片、2樓3片) 拆除，將土地交還原
    告。係屬於訴之聲明之減縮，依法應予准許。
貳、實體部分：
一、原告主張：坐落高雄縣大寮鄉○○○段第3051-75及3051-62
    地號土地為原告所有，而被告所有門牌號碼即高雄縣大寮鄉
    ○○村○○街47號及49號房屋 (以下簡稱系爭房屋) ，卻越
    界建築，占用原告所有3051-75地號如附圖所示B部分土地，
    面積計13.67平方公尺。另被告前開49號房屋牆壁突出之遮
    兩棚 (一、二樓各3片)，亦占用原告所有3051-75及3051-62
    地號如附圖所示C部分土地，面積計3.84平方公尺。茲被告
    占有原告之土地並無任何正當權源，爰依民法第767條所有
    物返還請求權之法律關係請求拆屋還地等語，並聲明求為判
    決如主文第1項所示。
二、被告則以：當初建築房屋時，確有占用原告之土地，惟當時
    已獲得土地所有人即原告之父李明益 (已死亡) 之同意，自
    非無權占用。且被告占用原告土地建築房屋已多年，原告明
    知卻不即時提出異議，依民法第796條之規定，自不得再請
    求被告拆屋還地等語置辯，並聲明：請求駁回原告之訴。
三、原告主張被告系爭建物占用原告前開土地之事實，業據提出
    土地登記謄本2件、照片8張為證；且經本院會同高雄縣大寮
    地政事務所人員到場履勘屬實，製有測量成果圖在卷可稽，
    復為被告所不爭，堪信為真實。
四、被告固執前揭情詞置辯。惟查：
  (一)被告雖抗辯越界建築占用原告之土地，已獲得原告父親之同
    意，並主張系爭土地均分割自3051地號，而3051地號土地原
    係被告父親所有，民國61年8月31日，原告父親與被告父親
    簽定契約書，由被告父親提供土地與原告出資興建房屋，系
    爭房屋即當時所興建，足證原告父親確已同意云云。惟查：
    合建契約書內僅約定合建完成後，雙方分配之比例，並未約
    定被告父親所分配之系爭房屋，可以占用原告父親所分配之
    土地而建築。被告提出之合建契約書，實不足以證明原告父
    親同意被告越界建築之事實。另按當事人主張有利於己之事
    實者，就其事實有舉證之責任，民事訴訟法第277條定有明
    文，被告就其主張此部分之事實，迄無法舉證以實其說，復
    於本院95年9月21日審理時自承，無法舉證原告父親確已同
    意被告越界建築於系爭土地等語，自難認被告此部分之抗辯
    為真。
  (二)又按土地所有人建築房屋逾越疆界者，鄰地所有人如知其越
    界而不即提出異議，不得請求移去或變更其建築物。但得請
    求土地所有人，以相當之價額，購買越界部分之土地，如有
    損害，並得請求賠償，民法第796條固定有明文。惟查：本
    院95年5月19日前往現地勘驗時，被告自承，系爭房屋增建
    部分，於84年間原告父親將北側即坐落同地段3051-28地號
    房屋出賣予第三人 (湯姓屋主) 時，已拆除過一部分，形成
    湯姓屋主之房屋與系爭建物間留有一巷道，亦經本院勘驗屬
    實。足證，原告父親在84年間，即已要求被告將占用3051-7
    5地號土地之系爭建物拆除，並無被告所述原告有縱容其占
    用土地而不即提出異議之情形。況且，被告於84年該次拆除
    部分建物時，已另出具同意書一紙予原告父親，承諾「所侵
    用土地及建物，自即日起全部無條件給予李明益 (即原告父
    親) 先生拆除回復原狀，歸還李明益先生，不得有任何異議
    」等語，此亦有原告提出且為被告所不爭執之同意書在卷可
    按。被告既已同意拆除占用原告土地之建物，並訂立同意書
    一紙，自難再主張民法第796條之規定，拒絕拆屋還地。
  (三)末按土地所有權，除法令有限制外，於其行使有利益之範圍
    內，及於土地之上下，民法第773條前段定有明文。經查：
    如附圖所示C部分之遮雨棚，雖僅係門牌號碼高雄縣大寮鄉
    ○○村○○街49號房屋之牆壁突出物，惟既位於系爭土地之
    上，且已妨礙原告對系爭土地之利用，原告自得請求排除之
    。
五、綜上所述，被告並無任何權源而仍占有系爭土地，已如前述
    ，則原告依民法第767 條所有物返還請求權之法律關係，請
    求被告應將坐落高雄縣大寮鄉○○○段3051-75地號土地上
    ，如附圖所示B部分，面積13.67平方公尺之地上物，以及坐
    落同地段3051-75地號、3051-62地號，如附圖所示C部分，
    面積3.84平方公尺之遮雨棚 (一樓3片、二樓3片) 拆除後，
    將土地交還原告，即屬有據，應予准許。
六、據上論結：本件原告之訴為有理由，依民事訴訟法第78條，
    判決如主文。
中    華    民    國    95    年    10    月    31    日
                  民事鳳山分庭  法  官  高英賓
正本係照原本作成。
如不服本判決，應於送達後20日內，向本院提出上訴狀並表明上
訴理由，如於本判決宣示後送達前提起上訴者，應於判決送達後
10日內補提上訴理由書（須附繕本）。
中    華    民    國    95    年    10    月    31    日
                                書記官  李崑良


司法院資訊處製作；財團法人民間司法改革基金會備份。
